【裁判字號】    93,上更(一),739
【裁判日期】    950420
【裁判案由】    貪污治罪條例
【裁判全文】
臺灣高等法院刑事判決             93年度上更(一)字第739號
上  訴  人  臺灣板橋地方法院檢察署檢察官
被      告  乙○○
            丙○○
上二人共同
選任辯護人  張睿文  律師
            吳忠德  律師
上列上訴人因被告違反貪污治罪條例案件，不服臺灣板橋地方法
院91年度訴字第84號，中華民國92年5月6日第一審判決（起訴案
號：臺灣板橋地方法院檢察署八十九年度偵字第21135號、第
21137號），提起上訴，判決後經最高法院發回更審，本院判決
如下：
    主  文
原判決撤銷。
乙○○、丙○○非依據法令從事公務之人員，亦非受公務機關委
託承辦公務之人，共同對於依據法令從事公務之人員，關於違背
職務之行為，交付賄賂，均累犯，各處有期徒刑壹年捌月；均褫
奪公權壹年。
    事  實
一、乙○○（綽號「茂男」）前曾因賭博案件，經臺灣板橋地方
    法院於民國（下同）86年10月 6日，以86年度易字第6661號
    判處有期徒刑5月，罰金10000元，有期徒刑部分，如易科罰
    金，以300元折算1日，罰金部分，如易服勞役，以300元折
    算1日確定，而於87年1月12日有期徒刑易科罰金執行完畢。
    丙○○為乙○○之配偶，亦曾因賭博案件，經同法院於85
    年3月28日，以85年度易字第1545號判處有期徒刑6月，罰金
    15000元，有期徒刑部分，如易科罰金，以300元折算1日，
    罰金部分，如易服勞役，以300元折算1日確定，而於85年5
    月22日有期徒刑易科罰金執行完畢。
二、乙○○、丙○○二人與劉水勝、林文吉（另案由本院審理中
    ）及綽號「輝龍」、「林慶雄」（綽號「豬仔）等成年人，
    自87年5月間起，至88年3月間止，基於意圖營利之概括犯意
    聯絡，共同合夥投資經營職業賭場，並先後提供臺北縣土城
    市○○路54巷22弄9號1樓、同縣板橋市○○街34巷50號1樓
    、同縣土城市○○路49巷5號1樓、同縣土城市○○路○段129
    巷8號1樓、同縣三重市○○街14號1樓、同縣蘆洲市○○○
    路○段11巷4號1樓等處，充作賭博場所，聚集多數人在場賭
    博財物，現場並雇用林素美（另案由臺灣板橋地方法院檢察
    署檢察官提起公訴）擔任現場「記帳」（負責登錄賭客賭資
    進出輸贏情形），林應祺（另案由臺灣板橋地方法院檢察署
    檢察官提起公訴）及綽號「阿足」者，擔任「清帳仔」（每
    把牌開牌後，負責現場賭桌上向賭客收取抽頭金者），黃昭
    福（另案由本院審理）擔任「保元」（負責保管股東出資及
    賭客兌換籌碼之現金者），張文賢（另案由臺灣板橋地方法
    院檢察署檢察官聲請簡易判決處刑）擔任把風，蔡聰享（另
    結）、蘇育輝（另案由本院審理）、綽號「阿花」者，擔任
    「招待」（負責招呼賭客及提供煙、飲料、檳榔者）及把風
    ，甲○○擔任接送賭客之工作等為賭場工作人員。該職業賭
    場係以「筒仔麻將」（即俗稱「推筒子」）為賭具，賭客攜
    現金或票據等進場，須先向賭場「保元」兌換籌碼，再以籌
    碼下場賭博，押注金額依賭客個人意願下注，而賭客每把牌
    下注超過新臺幣（下同）3000元者，由劉水勝、乙○○、丙○○等人抽取100元之抽頭金即「Ａ仔錢」，每日賭場結束
    後，賭客再依輸贏之籌碼向賭場「保元」兌領現金，劉水勝
    、乙○○、丙○○則與投資賭場之股東，結算獲利之「Ａ仔
    錢」，先扣除一成（百分之10）作為負責人劉水勝、乙○○
    、丙○○經營賭場之利潤，再扣除支付賭場工作人員之工資
    、賭場房租費、雜支費（招待賭客之煙、飲料、檳榔等費用
    ）、「小Ａ仔錢」（即賭客帶現金10萬元以上進場賭博，賭
    場會從「Ａ仔錢」中提撥一部分款項，按賭客攜現金進場數
    量和賭博時間長久，分給賭客之回饋金）等支出後，剩餘之
    「Ａ仔錢」則由劉水勝、乙○○、丙○○與投資之股東均分
    ，均藉以營利，每日營業抽頭之「Ａ仔錢」約達數十萬元至
    一百餘萬元不等。嗣經法務部調查局臺北縣調查站（下稱臺
    北縣調查站）循線查悉上情，並於89年1月25日，至臺北縣
    土城市○○路24巷8號2樓，查扣蔡聰享所保管而屬乙○○、
    丙○○所有供彼等經營上開賭場所用之賭具麻將牌三副、籌
    碼一袋、商業本票三本、賭客進出場明細表八頁（乙○○、
    丙○○所為此部分賭博犯行，業經本院以另案皆判處有期徒
    刑1年8月確定）。
三、緣有邱榮哲原係臺北縣政府警察局土城分局清水派出所（下
    稱清水派出所）巡佐兼副主管，葉倍俸及張澄源、林勝添、
    王文進、康碩顯原分別係清水派出所巡佐及員警，皆為依據
    法令執行公務之人員，均明知警察之任務為依法維持公共秩
    序，保護社會安全，防止一切危害，促進人民福利，並應依
    法行使協助偵查犯罪、執行搜索、扣押、拘提及逮捕之職權
    ；以及司法警察知有犯罪嫌疑者，應報告該管檢察官或司法
    警察官，但得不待其命令，逕行調查犯罪嫌疑人犯罪情形及
    蒐集證據；且現行犯，不問何人得逕行逮捕。詎於87年8月7
    日晚間，邱榮哲接獲檢舉得知該轄土城市○○路54巷22弄9
    號1樓有經營職業賭場之情事，即召集所內備勤及線上巡邏
    之員警葉倍俸、張澄源、林勝添、王文進、康碩顯等六人前
    往該址查緝。俟進入該址屋內，當場查獲賭具「筒仔麻將」
    、籌碼及賭場人員乙○○、丙○○、蔡聰享、張文賢暨賭客
    蔡清水、莊明輝、曾明進、方樹煌、許連宗、蔡金財、張鄭
    錦等人；員警張澄源並依指示於現場製作臨檢紀錄及辦理查
    扣賭具、賭資之程序。乃乙○○、丙○○為免遭警方移送地
    方法院檢察署偵查起訴及審判，竟基於對依據法令從事查緝
    任務之邱榮哲關於違背職務行為行求、期約及交付賄賂之犯
    意聯絡與行為分擔，共同向邱榮哲行求表示願準備「煙酒錢
    」交付邱榮哲及前來取締之員警，作為縱放查獲該次賭場賭
    客及免遭移送偵辦之代價。而邱榮哲亦認有機可乘，萌生對
    於違背職務行為期約、收受賄賂之犯意，除表示同意外，並
    相互期約不詳數額之賄款（起訴書記載為30萬元），而與乙○○、丙○○夫婦達成合意；邱榮哲隨即又與張澄源、葉倍
    俸、林勝添、王文進及康碩顯基於行使公務員登載不實公文
    書及縱放人犯之犯意聯絡與行為分擔，由邱榮哲指示張澄源
    儘快製作臨檢紀錄，並將「未查獲賭博情事」之不實事項，
    登載於彼等職務上所制作具有公文書性質之事件檢查紀錄表
    （起訴書誤載為臨檢紀錄表）；邱榮哲、葉倍俸、張澄源、
    林勝添、王文進及康碩顯遂共同違背職務，而不予查扣賭具
    、賭資，並縱放依法逮捕拘禁之人犯乙○○、丙○○、蔡聰
    享、張文賢、蔡清水、莊明輝、曾明進、方樹煌、許連宗、
    蔡金財、張鄭錦等人暨包庇該賭場；嗣再將該份事件檢查紀
    錄表呈送上級長官核批，而行使彼等明知為不實事項而登載
    於非職務上所掌之公文書，足以生損害於警察機關查緝犯罪
    資料管理之正確性。另乙○○、丙○○夫婦於上開臺北縣土
    城市○○路之賭場遭查獲取締後，雖未經警移送偵辦，惟因
    當晚賭客之賭興未減，遂轉移至同縣三重市○○街14號1樓
    之賭場繼續賭博。旋另由丙○○依前述約定，由賭場之「Ａ
    仔錢」中，提撥現金30萬元交予乙○○，以作為支付邱榮哲
    縱放賭博人犯及免遭移送偵辦之對價賄款；再經甲○○以邱
    榮哲所留之000000000呼叫器號碼聯繫，相約在土城海山煤
    礦附近廟前廣場見面交付賄款後；旋由具有交付賄款犯意聯
    絡之甲○○開車搭載乙○○前往交款。邱榮哲依約前往海山
    煤礦，並坐入甲○○之計程車，於交款前又以「老大也要打
    點」為由，要求加付賄款至35萬元；乙○○為免節外生枝，
    乃應允所求，而當場交付35萬元賄款予邱榮哲收受，邱榮哲
    即下車自行離去。事後，乙○○夫婦另委由甲○○和邱榮哲
    洽談，安排在轄區內開設賭場之事，惟均因臺北縣政府警察
    局土城分局分局長尚未調離而未果。迄87年年底，乙○○夫
    婦之賭場，另案遭查緝，邱榮哲擔心索賄之事曝光，乃邀約
    甲○○見面，表明願退還前述縱放乙○○賭場受賄之35萬元
    ，希望乙○○夫婦勿予張揚；嗣經甲○○安排雙方在土城市
    ○○路○段119巷3號「記帳」林素美之住處商談；然邱榮哲
    得知乙○○夫婦並未洩漏索賄之事後，即未退還前述取得之
    賄款35萬元。
四、案經臺北縣政府警察局移送臺灣板橋地方法院檢察署檢察官
    偵查起訴。
    理  由
壹、程序（證據能力）部分：
  一證人林良乾、蔡聰享於89年1月26日、89年3月10日法務部調
    查局臺北縣調查站詢問時之供證，雖屬被告以外之人於審判
    外之陳述，且證人林良乾、蔡聰享事後在本院及原審又翻異
    前供；然本院查證結果認證人林良乾、蔡聰享分別於89年1
    月26日、89年3月10日法務部調查局臺北縣調查站詢問時之
    供證具有較可信之特別情況，且為證明本件犯罪事實存否所
    必要（均詳如後述），依刑事訴訟法第159條之2之規定，證
    人林良乾、蔡聰享在前開調查站中之證述，有證據能力。
  二本件被告二人相互間對於他方所涉犯罪行為，均屬證人身份
    ，其等未經具結而為陳述，所為供證屬傳聞證據；然被告及
    其辯護人於本院調查證據時，知有刑訴訟法第159條第1項不
    得為證據之情形，而未於言詞辯論終結前聲明異議，依刑事
    訴訟法第159條之5之規定，亦有證據能力。
  三測謊鑑定，因其結果未具有全然之準確性，固不得採為判決
    之唯一及絕對之依據；惟該項鑑定係依一般人在說謊時，會
    產生遲緩、緊張、恐懼、不安等心理波動現象，乃以科學方
    法，由鑑定人利用測謊儀器，將受測者之上開情緒波動反應
    情形加以紀錄，用以判別受測者之供述是否真實。故測謊鑑
    定，倘鑑定人具備專業之知識技能，所測試之問題及其方法
    又具專業可靠性時，該測謊結果，如就否認犯罪有不實之情
    緒波動反應，仍非不得供為有罪判決之參考（最高法院93年
    台上字第327號判決意旨參照）。查，本件相關當事人邱榮
    哲、張澄源、王文進、葉倍俸、林勝添，經另案送請法務部
    調查局以「控制問題法」及「混合問題法」實施測謊鑑定，
    並在會談時完成受測者同意測試書面簽署（並告知受測者得
    拒絕測謊及隨時中止測試權利）、身心狀況觀察、受測者對
    案情陳述；測試問題、測謊儀器解說及其他應注意事項以完
    成鑑定，有該局94年11月18日調科參字第09400515460號函
    及所附相關「測謊過程參考資料」在卷可查。本院因認上揭
    測謊鑑定書亦有證據能力。
貳、實體部分：
  一訊據被告乙○○、丙○○均矢口否認有何對於依據法令從事
    公務之人員，關於違背職務之行為行求，期約、交付賄賂之
    犯行，被告乙○○辯稱：87年8月7日夜間，賭客在臺北縣土
    城市○○路54巷22弄9號1樓內，僅打算要玩牌，但尚未開始
    把玩，即遭臺北縣政府警察局土城分局清水派出所副主管邱
    榮哲、員警葉倍俸、張澄源、林勝添、王文進、康碩顯臨檢
    ，伊即向邱榮哲表示「只是小事情而已，如果可以，要買茶
    送給他們」，邱榮哲未表示意見，即將上述賭場內2、3名賭
    客叫至警察局，其他人似未至警察局，嗣後伊並未買茶贈送
    邱榮哲，亦未交付賄款予邱榮哲云云。被告丙○○則辯稱：
    87年8月7日夜間，伊未在臺北縣土城市○○路54巷22弄9號1
    樓內，亦沒有送錢給警察行賄等語。惟查：
    (一)有關被告二人，有在犯事實欄二所載時地經營賭場，嗣為
      法務部調查局臺北縣調查站循線查獲之事實，業經原審以
      88年度訴字第617號判處被告二人各有期徒刑一年八月，
      再經本院另案以89年度上訴字第75號判決上訴駁回而告確
      定在案等情，業據被告乙○○、丙○○二人供陳在卷，核
      與卷付本院被告全國前案紀錄表記載之內容相符，此部分
      應可認定。
    (二)87年8月7日夜間是否有賭客在土城市○○路54巷22弄9號1
      樓賭博財物，為土城分局清水派出所員警查獲之認定：
      1.被告乙○○於89年3月15日法務部調查局臺北縣調查站
        詢問中供述：該次，清水派出所之員警前來臺北縣土城
        市○○路五四巷二二弄九號一樓之賭場時，確於現場查
        獲伊、丙○○、「美姊」、「素真」等數名賭客及筒仔
        麻將等賭具，員警本欲取締法辦，惟於現場伊與邱榮哲
        私下洽商，表示願意準備「茶水、煙」之費用給前來取
        締之員警，希望網開一面，不要取締移送，邱榮哲接受
        ，遂指示相關員警製作臨檢紀錄，不用查扣賭具，亦不
        用將伊及賭客帶回偵訊後離去云云（見89年度偵字第25
        11號卷第125頁正反面）。
      2.被告丙○○於89年3月6日法務部調查局臺北縣調查站詢
        問中供稱：87年8月某日，晚上賭場剛開始賭博時，臺
        北縣警察局土城分局清水派出所副主管邱榮哲即率四、
        五名員警至土城市○○路賭場取締，賭客立即逃逸，伊
        、被告乙○○、蔡聰亨、綽號「肉羹」等人，則當場被
        查獲，邱榮哲和取締之員警立即製作臨檢紀錄及查扣手
        續，伊於是主動與邱榮哲在現場商談，希望邱榮哲能以
        家庭麻將來取締，不要以賭場來取締，伊願意支付菸酒
        錢予邱榮哲及前來取締之員警，邱榮哲同意，於是未取
        締，並率前述四、五位員警離去等語（見89年度偵字第
        2511號卷第261頁反面）。
      3.證人蔡聰享於89年3月10日法務部調查局臺北縣調查站
        詢問時供述：當時賭場有賭客十餘，開始賭博不久，即
        有人叫警察來取締，於是賭客都往賭場後門逃竄，有一
        部分賭客從後門逃出賭場，但取締之清水派出所員警，
        亦從賭場後門進入賭場，當場查獲筒仔麻將賭具及賭資
        （即籌碼，因為乙○○之賭場，賭客須以現金換籌碼下
        場賭博。而貴站在本人住家搜索查扣之籌碼，即為乙○○賭場使用之籌碼），另現場也查獲乙○○、丙○○、
        甲○○、肉及本人等5、6人，清水派出所警員控制住
        現場後，即要賭場在場人員拿出身分證，開始製作臨檢
        紀錄，查扣賭具等手續，不久甲○○即和邱榮哲到賭場
        外面商談，談好後，回到賭場，邱榮哲即告訴在場取締
        員警收隊，不必取締了，隨即邱榮哲帶隊離去，未查扣
        現場查獲之賭具、賭資，也未將我等帶回去訊問云云（
        見89年度偵字第2511號卷第223頁正、反面）。雖證人
        蔡聰享在原審調查中改稱：當日現場無賭客在賭博財物
        等語；然經原法院審理另89年訴字第639號案中，於92
        年3月3日勘驗上揭筆錄結果，認89年3月10日法務部調
        查局臺北縣調查站詢問證人蔡聰享時，並未違法取供，
        且蔡聰享之供述與筆錄內容記載相符，製有勘驗筆錄可
        稽（附於上述刑事卷宗內）；足認蔡聰享於89年3月10
        日在法務部調查局臺北縣調查站之自白，顯係基於自由
        意志下所為，自應予以採信。
      4.被告乙○○、丙○○及證人蔡聰享所供情節，互核相符
        ，其等所為上揭供證，自屬可採。參以，被告丙○○在
        原審調查中亦已供陳：當時伊有在場；（問：事件檢查
        紀錄表簽名，是你們簽的？提示並告以要旨）是的云云
        （見原審卷第128頁）。基此，87年8月7日夜間23時許
        ，確有多位賭客在臺北縣土城市○○路54巷22弄9號1樓
        房屋，以筒仔麻將賭博財物，適經臺北縣政府警察局土
        城分局清水派出所副主管邱榮哲率員警臨檢，現場客廳
        之牌桌上並遺留麻將一付及籌碼，然賭客皆未經警帶至
        警察局制作筆錄之事實，自堪認定。是被告乙○○所辯
        ：當時賭客僅打算要玩牌，但尚未開始把玩，即經員警
        臨檢，嗣員警有將上述賭場內二、三名賭客叫至警察局
        云云；及被告丙○○在審理中所辯：當日伊不在場等語
        ；均顯係臨訟卸責之詞，委不足採。
      5.至於，證人邱榮哲、葉倍俸、張澄源、林勝添、王文進
        、康碩顯等人分別喜係臺北縣政府警察局土城分局清水
        派出所副主管及員警，渠等未依法臨檢，又涉嫌期約賄
        賂，自難期渠等為真實之陳述；是渠等在原審調查中證
        述：當日未查獲賭具云云；顯皆係為自己卸責之詞，尚
        不足執為被告二人有利之認定。
    (三)87年8月7日夜間土城分局清水派出所員警臨檢結束後，該
      所副主管邱榮哲有無與被告二人期約賄賂：
      1.被告乙○○於89年3月15日法務部調查局臺北縣調查站
        詢問中供述：員警本欲取締法辦，惟於現場伊與邱榮哲
        私下洽商，表示願意準備「茶水、煙」之費用給前來取
        締之員警，希望網開一面，不要取締移送，邱榮哲接受
        ，遂指示相關員警製作臨檢紀錄，不用查扣賭具，亦不
        用將伊及賭客帶回偵訊後離去云云（見89年度偵字第
        2511號卷第125頁正反面）。
      2.被告丙○○於89年3月6日法務部調查局臺北縣調查站詢
        問中供稱：邱榮哲和取締之員警立即製作臨檢紀錄及查
        扣手續，伊於是主動與邱榮哲在現場商談，希望邱榮哲
        能以家庭麻將來取締，不要以賭場來取締，伊願意支付
        菸酒錢予邱榮哲及前來取締之員警，邱榮哲同意，於是
        未取締，並率前述四、五位員警離去等語（見89年度偵
        字第2511號卷第261頁反面）。
      3. 被告乙○○、丙○○二人所供情節，互核相符；參以
         ，證人甲○○事後確實有受丙○○之託，開載送黃清
         潭前往致送賄款，甚至在傳聞法務部調查時，尚為邱
         榮哲接洽返還賄款事宜，另據證人甲○○詳為供證，
         有如後述。則於87年8月7日夜間土城分局清水派出所
         員警臨檢結束後，該所副主管邱榮哲有與被告二人期
         約所謂「茶水、煙」費用之不詳數額賄賂，亦可認定
         。
    (四)嗣後被告二人有無致送賄款予清水派出所副主管邱榮哲：
      1.被告丙○○之供述；
        (1)於89年1月25日法務部調查局臺北縣調查站訊問時係
          供述：當日伊不在場云云（見89年度偵字第2511號卷
          第339頁）。
        (2)於89年3月6日法務部調查局臺北縣調查站詢問中供述
          ：邱榮哲在離開賭場前，並將B.B.Cal號碼000000000
          留給伊，要伊與邱榮哲聯絡；在前述土城市○○路賭
          場被邱榮哲取締的第二天，本人從賭場中「A仔」錢
          中提撥35萬元交給綽號「老三」的甲○○，要甲○○
          和邱榮哲聯絡並交付35萬元給邱榮哲，甲○○收了35
          萬元即依本人指示交給邱榮哲，而支付該筆賄款35萬
          元給邱榮哲，本人並不在場，詳情要問甲○○；（35
          萬元）不是本人決定的，是前述邱榮哲前來取締土城
          仁愛路之賭場，本人請邱榮哲放一馬，本人會送煙酒
          錢給邱榮哲，而邱榮哲主動提出要30萬元，後來又加
          到35萬元，因時間久遠，本人已不記得和邱榮哲談支
          付賄款的詳情了，只知道最後本人支付35萬元給邱榮
          哲云云（見89年度偵字第2511號卷第261頁反面至第
          263頁）。
        (3)上揭二供述之內容截然不同；然被告丙○○嗣後在原
          審調查中亦已供陳：當時伊有在場；（問：事件檢查
          紀錄表簽名，是你們簽的？提示並告以要旨）是的云
          云（見原審卷第128頁）。基此，上揭二供述，應以
          該被告於89年3月6日法務部調查局臺北縣調查站詢問
          中所供，為可採信。
      2.證人甲○○之供證：
        (1)於89年1月26日法務部調查局臺北縣調查站及偵訊中
          陳稱：伊綽號為「老三」；... 邱榮哲取締土城市○○路賭場後，被告乙○○在伊車上對伊表示「邱榮哲
          已和他約好，在87年8月8日凌晨二時許，在海山煤礦
          附近之一個廟前廣場，交付前述25萬元賄款」，但賭
          客賭興正濃，被告乙○○即邀同賭客前往右述裕民醫
          院附近之賭場，俟賭場安置好，再請伊載至海山煤礦
          廟前廣場交付25萬元予邱榮哲，到了三重市裕民醫院
          賭場，賭客分批到達即重新開始賭博，被告乙○○即
          對賭客表示：剛才遭警查獲，需交付警察30萬元，才
          可擺平，該賄款由賭場出資股東共同分擔等語，隨即
          準備好現金，由伊載被告乙○○前往海山煤礦附近交
          付賄款，在車上伊即詢問被告乙○○，剛剛不是講用
          二十五萬元賄款擺平邱榮哲等取締之員警，為何會向
          股東及賭客宣稱要30萬元擺平此事，被告乙○○向伊
          表示，是和邱榮哲講好要支付25萬元現金來擺平，另
          5萬元係用來和邱榮哲等取締員警做為交際應酬之用
          ；伊載被告乙○○到前述地點時，邱榮哲已在現場，
          接著邱榮哲即坐上伊計程車，由被告乙○○當場交付
          25萬元給邱榮哲，邱榮哲收受25萬元後，邱榮哲又提
          出要求，表示「老大」也要10萬元，要被告乙○○再
          支付10萬元賄款，才能擺平上述賭場不被取締之情事
          ，而被告乙○○剛好有多帶現金，立即又交付10萬元
          賄款予邱榮哲，邱榮哲收受被告乙○○交付之35萬賄
          款後，即下車自行離去，伊即帶被告乙○○返回前述
          裕民醫院之賭場；... （問：乙○○交付邱榮哲35萬
          元賄款，你是否在場？）乙○○是在本人之計程車上
          交付35萬元現金賄款給邱榮哲，本人當時也在車上，
          當場看到乙○○交付賄款給邱榮哲，所以本人知情；
          ... 法務部調查局在87年底，查獲被告乙○○、廖清
          欣開設之賭場後，土城分局二組開始自清，找伊去談
          話，詢問邱榮哲有無收賄之事，邱榮哲擔心收賄之事
          曝光，即約伊在前述海山煤礦廟前廣場見面，會面後
          ，邱榮哲向伊表示，希望伊與被告乙○○不要將其索
          賄之事洩漏出來，其願意退還先前收賄之三十五萬現
          金，伊表示無法做主，並表示會約被告乙○○與邱榮
          哲會面，由二人自行處理此事，事後伊打電話予被告
          乙○○告知此事，被告乙○○即安排邱榮哲在記帳林
          素美位於土城市○○路、明德路交岔路口之住處會面
          討論此事，在場有被告乙○○、被告丙○○、林素美
          、邱榮哲及伊，邱榮哲詢問被告乙○○有無向法務部
          調查局供出收賄之事，被告乙○○表示尚未向法務部
          調查局供出此事，邱榮哲希望被告乙○○不要將事情
          抖出來，雙方因此未談及退還賄款之事，故邱榮哲並
          未退還被告乙○○行賄之三十五萬元云云（見89年度
          偵字第2511號卷第368頁至第371頁）。
        (2)在本院審理則供證：（問：87年8月8日晚上，你有
          無載乙○○到海山煤礦附近的寺廟與邱榮哲見面？）
          我有載他過去那邊附近，但是我不知道他和何人見面
          ：（問：邱榮哲有無坐進你所開的車內與乙○○講話
          ？）是有人進到車內和乙○○講話，但是我不知道進
          到車內的是何人，因為我不認識邱榮哲；我後來才知
          道那是邱榮哲；（問：在邱榮哲和乙○○談話的時候
          ，你是否在車內全程旁聽？）我只有載邱榮哲和黃清
          潭從海山煤礦的寺廟出來下山，邱榮哲在土城的金城
          路下車，我就載乙○○回去，他們有無講什麼我也不
          知道等語（見本院95年1月5日審判筆錄）。
        (3)上揭二供述之內容亦截然不同；然證人甲○○在法務
          部調查局臺北縣調查站詢問中已明確供陳：（問：黃
          清潭交付邱榮哲35萬元賄款，你是否在場？）乙○○
          是在本人之計程車上交付35萬元現金賄款給邱榮哲，
          本人當時也在車上，當場看到乙○○交付賄款給邱榮
          哲，所以本人知情云云；乃其在本院中所供渠載黃清
          潭前往，竟不知接觸者何人、接洽者何事，顯然違反
          事理。本院審酌證人在案發之初記憶較為清楚，且較
          少機會勾串，及考慮個人之刑事責任，故證人甲○○
          在法務部調查局臺北縣調查站詢問中所供，有較為可
          信之情況，上揭二供述供述，應以在法務部調查局臺
          北縣調查站詢問中之供證較為可採。
      3.上揭陳述中，被告丙○○所述；邱榮哲主動提出要30萬
        元，伊從賭場中「A仔」錢中提撥35萬元交給綽號「老
        三」的甲○○云云；及證人甲○○所述：乙○○向股東
        及賭客宣稱要30萬元擺平此事，向伊表示是和邱榮哲講
        好要支付25萬元現金來擺平，其後邱榮哲收受被告乙○○交付之35萬賄款等語；其間提及之賄款數字有25 萬
        元、30萬元、35萬元，乍看似有矛盾不符情形。惟深入
        觀察全卷中各數字之出處，可知此部分係因人別、時間
        點之不同，方有如此之差異。蓋以：被告乙○○在臨檢
        中原先僅與邱榮哲期約交付「茶水、費用，然並未明確
        約定賄款之數字；而被告乙○○雖向股東、賭客宣稱要
        30 萬元擺平此事，然私下告知甲○○，伊和邱榮哲講
        好要支付25萬元現金來擺平此事；其後被告丙○○透過
        甲○○與邱榮哲聯絡，邱榮哲原主動提出要30萬元，後
        來又以「大哥」也要，加碼到35萬元；被告丙○○旋予
        應允，自此確定行賄之金額為35萬元，並在賭場「A仔
        」錢中提撥35萬元，請甲○○接載乙○○前往約定地點
        轉交賄款；屆期，被告乙○○因不知確實應交付之數字
        內情，故在車上原先僅願交付25萬元，隨即因邱榮哲提
        及「大哥」也要，而實際交付35萬元。故上揭賄款數字
        ，先後有25萬元、30萬元、35萬元不等，並無矛盾不符
        情形。
      4.被告丙○○、證人甲○○供述交付賄款之情節相符，參
        以：(1)被告乙○○中於89年3月15日法務部調查局臺北
        市調查站詢問中亦曾供述：後隔一日晚上，甲○○聯繫
        伊前去海山煤礦附近與邱榮哲會面，在海山煤礦附近，
        伊對邱榮哲上次放過一馬之事表示感謝云云（見89年度
        偵字第2511號卷第125頁背面）；顯見證人甲○○所供
        接載乙○○前去交付賄款乙節，確為屬實。(2)另案被告
        邱榮哲、張澄源、王文進、葉倍俸、林勝添經法務部調
        查局以「控制問題法」及「混合問題法」實施測謊鑑定
        結果，發現另案被告邱榮哲對於案發當時未曾於丙○○
        處查獲賭場、丙○○未贈其金錢、其未收取丙○○等所
        贈金錢等問題，經測試均呈情緒波動之說謊反應，另案
        被告張澄源、王文進、葉倍俸、林勝添四人對於案發當
        時未曾於丙○○處查獲賭場、其不知丙○○有無贈邱榮
        哲金錢等問題，經測試均呈情緒波動之說謊反應，有法
        務部調查局鑑定通知書一紙在卷可查（見89年度偵字第
        6451號卷第15頁）。則被告丙○○、證人甲○○供述乙○○有交付賄款35萬元乙節，自屬可信。
    (五)綜上所述，顯見被告二人上揭所辯，委係圖卸責之詞，應
      均不足採。其等罪證明確，犯行均堪認定。
  二論罪法條：
    (一)被告行為後貪污治罪條例第11條第2項之對於依據法令從
      事公務之人員關於違背職務交付賄賂罪，已於92年2月6日
      經修正公布為同條例第11條第3項之違背職務交付賄賂罪
      ，其刑度不變；依刑法第2條第1項前段之規定，自應適用
      新修正之貪污治罪條例第11條第3項之規定。
    (二)核被告乙○○、丙○○均非依據法令從事公務之人員亦均
      非受公務機關委託承辦公務之人，其二人對於依據法令從
      事公務之人員，行求、期約、交付賄賂，係犯貪污治罪條
      例第11條第3項之對於依據法令從事公務之人員關於違背
      職務交付賄賂罪；其先前行求、期約行為應為交付賄賂行
      為所吸收，只論以交付賄賂罪。檢察官以犯同條例第11條
      第1項之罪起訴，尚有未洽，其起訴法條應予變更。
    (三)被告二人與甲○○間，就交付賄款之行為，有犯意聯絡及
      行為分擔，皆為共同正犯。
    (四)被告乙○○前曾因賭博案件，經臺灣板橋地方法院於86年
      10月6日，以86年度易字第6661號判處有期徒刑5月，罰金
      10000元，有期徒刑部分，如易科罰金，以300元折算1日
      ，罰金部分，如易服勞役，以300元折算1日確定，而於87
      年1月12日有期徒刑易科罰金執行完畢；被告丙○○亦曾
      因賭博案件，經同法院於85年3月28日，以85年度易字第
      1545號判處有期徒刑6月，罰金15000元，有期徒刑部分，
      如易科罰金，以300元折算1日，罰金部分，如易服勞役，
      以300元折算1日確定，而於85年5月22日有期徒刑易科罰
      金執行完畢，有本院被告全國前案紀錄表附卷可稽，其等
      於受有期徒刑執行完畢後，五年內再犯本案之罪，為累犯
      ，均應依法加重其刑；又其二人於偵查中自白其上開交付
      賄賂犯行，應均依貪污治罪條例第11條第4項規定減輕其
      刑，並先加後減之。
   三原審未及詳查，以被告二人被訴犯罪均屬不能證明，諭知
     被告二人均無罪，自有未合；檢察官上訴意旨以被告二人
     應構成犯罪指摘原判決不當，為有理由，應由本院將原判
     決撤銷改判。爰審酌被告二人與他人共同合夥投資經營職
     業賭場，非但助長一般民眾僥倖歪風，亦對於社會治安構
     成威脅，嗣賭場遭查獲後，又對於依據法令從事公務之警
     察人員，關於違背職務之行為，行求、期約、交付賄賂，
     嚴重破壞公務員執行公務之公正性，及其等犯罪動機、目
     的、手段、所生之危害、犯罪後之態度等一切情狀，分別
     量處如主文所示之刑，並依貪污治罪條例第17規定分別宣
     告如主文所示之褫奪公權期間。
  四
    (一)公訴意旨另以：被告乙○○、丙○○夫婦在土城地區開設
      職業賭場，為避免賭場遭臺北縣政府警察局土城分局刑事
      組警員查報取締，乃委由另案被告甲○○負責與土城分局
      刑事組談妥，約定賭場在土城地區每開設乙日，即需支付
      土城分局刑事組員警二萬元之賄款，土城分局刑事組則同
      意不取締乙○○、丙○○之賭場，嗣於八十七年十一月十
      五日晚間，乙○○、丙○○夫婦在土城市○○路○段一二
      九巷八號一樓經營賭場，土城分局刑事偵查員吳強生前往
      該賭場收取賄款後，欲離去時，適該分局二組及廣福派出
      所警員獲報該處有職業賭場而前往取締，吳強生遂立即向
      賭場通報警方取締之訊息，乙○○獲悉即通知現場賭客立
      即逃離現場，致使土城分局二組及廣福派出所警員取締乙○○夫婦之學府路賭場未果，而乙○○夫婦在土城地區開
      設賭場前後約十餘日，計已支付土城分局刑事偵查員吳強
      生賄款十二萬元，因認被告乙○○、丙○○就此部分犯有
      貪污治罪條例第11條第1項之違背職務交付賄賂罪嫌云云
      。
    (二)惟訊之被告二人均堅決否認有此部分之犯行，被告乙○○
      辯稱：於89年11月15日夜間，伊在土城市○○路○段129巷
      8號1樓開設之賭場，經員警臨檢，伊經賭客告知，立即通
      知賭客疏散，致未經查獲，然伊並未以公關費名義行賄土
      城分局刑事組員警，更遑論行賄土城分局刑事組員警吳強
      生等語；被告丙○○亦辯稱：87年11月15日夜間，土城市
      ○○路○段129巷8號1樓賭場，雖經取締，但非土城分局刑
      事組員警吳強生通知，伊亦無支付土城分局刑事組員警公
      關費等語。
    (三)惟按犯罪事實應依證據認定之，無證據不得推定其犯罪事
      實，刑事訴訟法第154條第2項定有明文。又事實審法院對
      於證據之取捨，依法雖有自由判斷之權，然積極證據不足
      證明犯罪事實時，被告之抗辯或反證縱屬虛偽，仍不能以
      此資為積極證據應予採信之理由。認定犯罪事實所憑之證
      據，雖不以直接證據為限，間接證據亦包括在內；然而無
      論直接或間接證據，其為訴訟上之證明，須於通常一般之
      人均不致有所懷疑，而得確信其為真實之程度者，始得據
      為有罪之認定，倘其證明尚未達到此一程度，而有合理之
      懷疑存在時，事實審法院復已就其心證上理由予以闡述，
      敘明其如何無從為有罪之確信，因而為無罪之判決，尚不
      得任意指為違法。最高法院30年上字第482號、76年台上
      字第4986號亦分別著有判例。經查：
      1.本件公訴人並未就此部分具體指出證明犯罪事實之證據
        方法，其此部分起訴內容是否確與實情相符，已非無疑
        。而本院依本案卷證資料觀之，被告乙○○、丙○○於
        臺北縣調查站詢問時、偵查中均未曾就此部分供稱當時
        是否有向土城分局刑事組警員按日支付賄款之情事（見
        89年度偵字第5691號卷第49至52頁、第184至189頁、第
        192至198頁、第259至267頁、第339頁背面至341頁、第
        347頁至348頁）。於原審另案調查中更堅決否認彼等有
        經營賭場之情事（見原審另案91年5月7日訊問筆錄）。
      2.另案被告甲○○雖曾於臺北縣調查站供稱：當時曾與土
        城分局刑事組員警相約赴土城海霸王餐廳見面云云。惟
        另又供稱：當時因乙○○爽約，其本人乃未赴該餐廳與
        警員會面等語（見89年度偵字第5691號卷第198頁背面
        ）。嗣再供稱：伊並不知悉乙○○、丙○○是否有支付
        土城分局刑事組賄款之事（見89年度偵字第5691號卷第
        296頁背面）云云；迨原審另案調查時更堅稱其未曾與
        土城分局刑事組警員商談開設賭場及行賄之事等語（見
        原審另案89年7月28日訊問筆錄第3頁）。基此，被告乙○○、丙○○、甲○○是否確涉有此部分違背職務交付
        賄賂罪嫌，容有產生合理懷疑之餘地。
      3.證人林應祺雖於臺北縣調查站詢問時證稱：當時乙○○
        、丙○○已與土城分局刑事組約定公關費一事云云（見
        同上偵查卷第四七頁背面），惟復稱其係經乙○○夫婦
        告知始悉上情云云（見89年度偵字第5691號卷第48頁）
        。其既係聽聞乙○○夫婦傳述上情，並未親身見聞或經
        歷該等情事，實無從憑以遽認被告乙○○、丙○○、甲○○確有此部分違背職務交付賄賂情事。
      4.另案被告蔡聰享雖於臺北縣調查站詢問時供稱其知悉乙○○、丙○○之賭場須按日支付土城分局刑事組二萬元
        公關費云云；惟又供稱：其係經另案被告甲○○告知始
        悉上情，並未經手支付公關費之事，對於支付公關費詳
        情亦不清楚等語（見89年度偵字第5691號卷第149頁背
        面、第228頁背面、第229頁）。則渠既未親身見聞或經
        歷該等情事，而另案被告甲○○復堅陳其並不知悉乙○○、丙○○賭場是否有行賄土城分局刑事組警員之事等
        語，有如上述；自無從憑以遽認被告乙○○、丙○○、
        甲○○確有此部分違背職務交付賄賂情事。
      5.又另案被告劉水勝雖於臺北縣調查站詢問時供稱其聽聞
        賭場「清帳仔」林應祺告稱乙○○、丙○○所經營之賭
        場有行賄土城分局刑事組員警之情事云云（見89年度偵
        字第5691號卷第167頁背面、第168頁）。惟其既僅係聽
        聞林應祺傳述賭場按日行賄土城分局刑事組一事，而林
        應祺係經乙○○夫婦告知始悉上情，亦如上述，自無從
        憑以遽認被告乙○○、丙○○、甲○○確有此部分違背
        職務交付賄賂情事。
      6.又證人方有土雖於臺北縣調查站詢問時供稱其聽聞賭場
        之賭客稱：先前有警員至該賭場收取公關費並通報警方
        取締一事云云（見89年度偵字第5691號卷第177頁背面
        ）。惟其既僅係聽聞其他賭客傳述上情，並未親身見聞
        或經歷該等情事，自無從憑以遽認被告乙○○、丙○○
        、甲○○確有此部分違背職務交付賄賂情事。
      7.又證人林文吉雖於臺北縣調查站詢問時證稱當時乙○○
        、丙○○曾告知彼等已與土城分局刑事組約定收取公關
        費之事云云（見89年度偵字第5691號卷第205頁背面、
        第206頁）。惟其既係聽聞乙○○夫婦傳述上情，並未
        親身見聞或經歷該等情事，自無從憑以遽認被告乙○○
        、丙○○、甲○○確有此部分違背職務交付賄賂情事。
      8.又證人黃昭福雖於臺北縣調查站詢問時證稱：其聽聞乙○○、丙○○、林文吉等人聊天內容，知悉乙○○、丙○○所經營之賭場有行賄土城分局刑組員警之情事云云
        （見89年度偵字第5691號卷第255頁背面、第256頁）。
        惟其既僅係聽聞乙○○、丙○○、林文吉等人傳述賭場
        按日行賄土城分局刑事組之事，並未親身見聞或經歷該
        等情事，自無從憑以遽認被告乙○○、丙○○、甲○○
        確有此部分違背職務交付賄賂情事。
      9.又證人蘇育輝雖於臺北縣調查站詢問時證稱：乙○○、
        丙○○經營賭場係由另案被告甲○○向土城分局刑事組
        接洽支付公關費之事云云（見89年度偵字第5691號卷第
        275頁背面）。惟又供稱：其並不知悉究竟交付若干賄
        款予土城分局刑事組，亦不知悉上開賭場於八十七年十
        一月十六日遭土城分局廣福派出所取締前，赴該賭場收
        取公關費之警員為何人等語（見89年度偵字第5691號卷
        第275頁背面）。證人蘇育輝對於該賭場究竟支付若干
        公關費及前往該賭場收取公關費者究為何警員等重要事
        項，既均毫無所悉，足見其並未親身見聞或經歷該等情
        事，則本件自無從憑其證詞遽認被告乙○○、丙○○、
        甲○○涉有此部分違背職務交付賄賂情事。
    (四)此外，復查又無其他積極、確切之證據足以證明被告乙○○、丙○○確有公訴意旨所指之此部分犯行，被告等此部
      分被訴犯罪尚屬不能證明，原應為無罪之判決。檢察官上
      訴意旨仍執陳詞認為被告二人此部分亦應構成犯罪，指摘
      原判決不當，並無可取，惟因公訴人係認此部分與前揭起
      訴有罪部分具有連續犯之裁判上一罪關係，爰不另為無罪
      之諭知。
參、被告乙○○、丙○○經合法傳喚，無正當理由未於最後言詞
    辯論期日到庭，爰不待其陳述逕行判決。
據上論斷，應依刑事訴訟法第371條、第369條第1項前段、第364
條、第299第一項前段、第300條，新修正（92年2月6日修正）貪
污治罪條例第11條第1項、第3項、第4項、第17條，刑法第11條
前段、第2條第1項前段、第28條、第47條、第37條第2項，判決
如主文。
本案經檢察官田炳麟到庭執行職務。
中    華    民    國    95    年    4     月    20    日
                  刑事第十庭    審判長法  官  劉景星
                                      法  官  陳志洋
                                      法  官  陳博志
以上正本證明與原本無異。
如不服本判決，應於收受送達後十日內向本院提出上訴書狀，其
未敘述上訴之理由者並得於提起上訴後十日內向本院補提理由書
（均須按他造當事人之人數附繕本）。
                                      書記官  陳嘉文
中    華    民    國    95    年    4     月    25    日
附錄：本案論罪科刑法條全文
貪污治罪條例第十一條
對於第二條人員，關於違背職務之行為，行求、期約或交付賄賂
或其他不正利益者，處一年以上七年以下有期徒刑，得併科新臺
幣三百萬元以下罰金。
對於外國、大陸地區、香港或澳門之公務員，就跨區貿易、投資
或其他商業活動有關事項，為前項行為者，處五年以下有期徒刑
或科新臺幣一百萬元以下罰金。
不具第二條人員之身分而犯前二項之罪者，亦同。
犯前三項之罪而自首者，免除其刑；在偵查或審判中自白者，減
輕或免除其刑。
在中華民國領域外犯第一項、第二項之罪者，不問犯罪地之法律
有無處罰規定，均依本條例處罰。
貪污治罪條例第十七條
犯本條例之罪，宣告有期徒刑以上之刑者，並宣告遞奪公權。


司法院資訊處製作；財團法人民間司法改革基金會備份。
